臺灣高等法院民事判決　　　　　　　　 95年度上易字第432號
上　訴　人　丙○○○○○○
被上訴人　　甲○○○○○○○
訴訟代理人　陳志勇律師
複代理人　　莊志成律師
上列當事人間債務人異議之訴事件，上訴人對於中華民國95年3
月21日臺灣板橋地方法院95年度訴字第198號第一審判決提起上
訴，本院於96年2月27日言詞辯論終結，判決如下：
    主  文
原判決廢棄。
被上訴人在第一審之訴駁回。
第一、二審訴訟費用由被上訴人負擔。
    事實及理由
一、本件被上訴人主張：
    (一)上訴人於民國94年11月間執臺灣臺中地方法院（下稱臺中
      地院）84年度執字第4060號（下稱臺中地院執行事件）債
      權憑證為執行名義，向臺灣板橋地方法院（下稱板橋地院
      ）民事執行處聲請強制執行，經板橋地院以94年度執字第
      40293號清償債務執行事件（下稱系爭執行事件）受理在
      案，並囑託臺北縣新莊地政事務所（下稱新莊地政）將伊
      名下位於臺北縣五股鄉○○○段成子寮小段60地號土地（
      應有部分8分之1）及其上同段1029建號即門牌號碼臺北縣
      五股鄉○○路○段559巷12號之1之建物（應有部分2分之1
      ）辦理查封登記，且另囑託臺灣基隆地方法院（下稱基隆
      地院）執助字第471號執行事件（下稱系爭執助事件）核
      發執行命令，禁止伊收取對第三人李萬益支付之金錢債權
      及其利息收益請求權或為其他處分，該第三人亦不得對伊
      清償，現仍繼續執行中。
    (二)依強制執行法第14條第1、2項規定，上訴人原係以伊與訴
      外人王義雄共同簽發如附表所示之本票3紙（下稱系爭本
      票）聲請本票裁定，經臺中地院83年度票字第9958號裁定
      准予強制執行在案（下稱系爭本票裁定），並取得系爭本
      票裁定為執行名義，惟系爭本票並非伊所簽發，自無從負
      發票人之責任；且上訴人於84年間持系爭本票裁定聲請執
      行，經臺中地院民事執行處受理，執行受償新臺幣（下同
      ）10萬元後，經臺中地院執行事件就未受償部分核發債權
      憑證，是原執行名義（即系爭本票裁定）因臺中地院執行
      事件執行而中斷及重行起算時效，應至87年間即滿3年，
      上訴人給付票款請求權即因3年間不行使而有消滅或妨礙
      債權人請求事由發生之情形等情，爰依強制執行法第14條
      之規定，求為命上訴人不許依臺中地院84年度執字第4060
      號債權憑證執行名義對被上訴人強制執行之判決（原審為
      被上訴人勝訴之判決，上訴人聲明不服，提起上訴）。並
      答辯聲明：上訴駁回。
二、上訴人則以：
    (一)伊本為被上訴人所經營超市之員工，因被上訴人經營困難
      ，向當時仍為被上訴人超市員工之伊借錢，被上訴人親自
      簽發系爭本票交付伊，嗣被上訴人無力清償借款，伊始聲
      請強制執行，並受償部分款項，而被上訴人前從未表示系
      爭本票非其簽立，現竟主張系爭本票非其簽立，實屬無稽
      。
    (二)又在本件執行事件程序進行中，被上訴人多次向伊代理人
      乙○○表示願意清償債務，足見被上訴人已承認債務，自
      有拋棄時效利益之意思表示，且時效完成之利益，一經拋
      棄，即恢復時效完成前狀態，被上訴人顯不得再以時效業
      經完成拒絕給付。從而，系爭本票既係被上訴人所親簽無
      誤，且消滅時效雖已完成，但經債務人承認，被上訴人主
      張本件有妨礙債權人請求之事由發生，顯屬無據。又伊於
      94年12月15日有找代書乙○○與被上訴人協商債務問題，
      關於系爭執行事件，伊亦委託乙○○處理等語，資為抗辯
      。並上訴聲明：(一)原判決廢棄。(二)被上訴人在第一審之訴
      駁回。
三、兩造不爭執事項：
    上訴人持臺中地院84年度執字第4060號債權憑證為執行名義
    ，向板橋地院民事執行處聲請對被上訴人之財產為強制執行
    ，經板橋地院以94年度執字第40293號清償債務強制執行受
    理在案，而現仍繼續執行中之事實，為兩造所不爭執（見本
    院卷第73頁之筆錄、第67頁之書狀），並有執行聲請、板橋
    地院民事執行處囑託查封登記書、基隆地院執行命令可證（
    見原審卷第6頁至第8頁），固堪信為真實。
四、本件經依民事訴訟法第463條準用同法第270條之1第1項第3
    款規定，整理並協議簡化爭點後，兩造同意就本院95年11月
    20日準備程序中，兩造協議簡化之爭點為辯論範圍。本件兩
    造之爭執點為：(一)被上訴人是否曾向上訴人借款而簽發系爭
    本票交付上訴人？(二)上訴人之票款請求權是否已時效消滅？
    （見本院卷第74頁之筆錄）。茲分述如下：
    (一)按消滅時效因承認而中斷，民法第129條第項第2款定有明
      文。又民法第129條第1項第2款所謂之承認，為認識他方
      請求權存在之觀念表示，僅因債務人一方行為而成立，此
      與民法第144條第2項後段所謂之承認，須以契約為之者，
      性質迥不相同。又債務人於時效完成後所為之承認，固無
      中斷時效之可言，然既明知時效完成之事實而仍為承認行
      為，自屬拋棄時效利益之默示意思表示，且時效完成之利
      益，一經拋棄，即恢復時效完成前狀態，債務人顯不得再
      以時效業經完成拒絕給付。又消滅時效因請求、承認、起
      訴而中斷。所謂承認，指義務人向請求權人表示是認其請
      求權存在之觀念通知而言，又承認不以明示為限，默示的
      承認，如請求緩期清償、支付利息等，亦有承認之效力（
      最高法院50年臺上字第2868號、51年臺上字第1216號判例
      要旨參照）。
    (二)上訴人抗辯伊為被上訴人所經營超市之員工，因被上訴人
      經營困難，向伊借錢，伊當時仍為被上訴人超市之員工，
      乃借款予被上訴人，被上訴人並親自簽發系爭本票交付伊
      ，嗣被上訴人無力清償借款，伊始聲請強制執行，並受償
      部分款項，而被上訴人前從未表示系爭本票非其簽立，現
      竟主張系爭本票非其簽立，實屬無稽。伊於94年12月15日
      有找代書乙○○與被上訴人協商債務問題，被上訴人承認
      債務，請求緩期清償，關於系爭執行事件，伊委託乙○○
      代為處理等語。查：
      1.上訴人前曾於83年10月4日以系爭如附表所示之3紙本票
        （面額分別為8萬元、32萬元、35萬元）係被上訴人與
        訴外人王義雄共同簽發，而向臺中地院聲請本票裁定准
        予強制執行，經臺中地院以83年度票字第9958號裁定准
        予強制執行，有該裁定可考（見臺中地院83年度票字第
        9958號卷內所附之裁定）。嗣於84年5月24日上訴人以
        上開本票裁定向臺中地院聲請強制執行，聲請查封債務
        人即被上訴人所開設之友盛超級市場之動產，有聲請狀
        可考（見臺中地院84年度執字第4060號卷所附之聲請狀
        ），執行法院於84年5月25日查封友盛超級市場之動產
        （同上開執行卷內所附之查封筆錄），因無人應買，債
        權人即上訴人同意以10萬元承受，不足部分核發債權憑
        證（見同上執行卷內所附之筆錄）。而被上訴人於上訴
        人第一次聲請執行時，並未主張系爭3紙本票非其所簽
        發，且未提起確認本票債權不存在之訴，亦為被上訴人
        所不爭執（見本院卷第95頁之筆錄）足見系爭3紙本票
        確係被上訴人與訴外人王義雄所共同簽發。
      2.嗣上訴人再於94年11月間執臺中地院84年度執字第4060
        號所核發之債權憑證為執行名義，向板橋地院民事執行
        處聲請強制執行，經板橋地院以94年度執字第40293號
        清償債務強制執行受理在案，而現仍繼續執行中之事實
        ，為兩造所不爭執（見本院卷第73頁之筆錄、第67頁之
        書狀）。板橋地院民事執行處並囑託新莊地政將被上訴
        人名下位於臺北縣五股鄉○○○段成子寮小段60地號土
        地（應有部分8分之1）及其上同段1029建號即門牌號碼
        臺北縣五股鄉○○路○段559巷12號之1之建物（應有部
        分2分之1）辦理查封登記，且另囑託基隆地院執助字第
        471號執行事件核發執行命令，禁止被上訴人收取對第
        三人李萬益支付之金錢債權及其利息收益請求權或為其
        他處分，該第三人亦不得對被上訴人清償，有板橋地院
        民事執行處囑託查封登記書、基隆地院執行命令可考（
        見原審卷第7、8頁），足證被上訴人尚積欠上訴人票款
        債務。
      3.又按民法上所謂代理，係指本人以代理權授與他人，由
        他人代理本人為法律行為，該代理人之意思表示對本人
        發生效力而言（最高法院62年台上字第1099號判例要旨
        參照）。查證人乙○○證稱：「（問：上訴人是否將本
        件本票債權權利全部委託證人處理？經過情形為何？）
        答：上訴人94年年中就委託我處理，上訴人原本就有本
        票裁定，有部分受償，上訴人拿債權憑證給我，一直到
        94年11月底我代當事人聲請強制執行，結果發現債務人
        李采靜（即被上訴人，下同）有五股的不動產及薪資、
        利息收入，也就是李采靜將錢借給民間設定抵押權收取
        利息，後來我針對五股不動產，對第三人的抵押權、債
        權及薪資收入去聲請查封，執行處回覆有查封，最後執
        行處95年通知我們李采靜有提起債務人異議之訴，我詢
        問後他們已經有開庭，執行處要我表示意見，我也適時
        回覆給板橋地院，不要啟封」、「（問：執行過程中，
        上訴人請你與被上訴人聯繫，聯繫情形為何？）答：我
        在執行當天94年12月15日下午1點30分到2點，法院要我
        去引導，我本人先去（五股）成泰路3段的現場看過後
        ，因為還有時間，所以在（中午）12點30幾分間到（五
        股）成泰路1段喜翔超商被上訴人上班處希望被上訴人
        能先還錢，我沒有看到被上訴人，我先詢問櫃台小姐找
        李姐（指被上訴人，下同）想當面與李姐講，櫃台小姐
        請一位外勞出來，外勞說李小姐不在，外勞幫我打電話
        ，我就直接用電話與被上訴人聯繫，我表明我的來意，
        我告訴被上訴人，（上訴人）饒瑞足的事情，並且告訴
        被上訴人，上訴人饒瑞足委託我處理70幾萬（元）債權
        的事情，李采靜告訴我她會處理這70幾萬（元），李采
        靜有承認這債務，並且要求我先不要查封或延幾天，我
        告訴他和解後我可以啟封，李采靜說那就這樣就掛電話
        ，我當天並在喜翔超商買一包香煙（提出發票一張影本
        ），可以證明這是執行當天我確實有到喜翔超商的情形
        」、「（問：執行之前可有看過李采靜？）答：10多年
        前我看過李采靜，上訴人本來是在李采靜台中豐原經營
        的友盛便利商店上班，我有去店裡買東西，所以我認識
        雙方」、「（問：如何確定當天講電話的人是李采靜？
        ）答：我叫他李姐，因為是老朋友才會這樣叫」等語（
        見本院卷第41、42頁之筆錄），並提出發票一張為證（
        見本院卷第45、79頁），經核上開發票日期確為94年12
        月15日即執行當日，且證人乙○○為代書，上訴人委由
        乙○○處理執行事宜，自符常情，而乙○○與兩造既屬
        舊識，且承前所述，被上訴人尚積欠上訴人債務確屬事
        實，是證人乙○○之證言，自屬可採。
      4.末按債務人於時效完成後所為之承認，固無中斷時效之
        可言，然既明知時效完成之事實而仍為承認行為，自屬
        拋棄時效利益之默示意思表示，且時效完成之利益，一
        經拋棄，即恢復時效完成前狀態，債務人顯不得再以時
        效業經完成拒絕給付（最高法院50年台上字第2868號判
        例要旨參照）。查被上訴人對上訴人於84年5月24日第
        一次聲請強制執行而未全部受償，並於84年6月13日核
        發債權憑證等情知之甚詳；嗣上訴人於94年11月25日再
        執債權憑證對被上訴人聲請執行，被上訴人亦知悉，而
        上訴人84年5月間對被上訴人第一次聲請執行，再於94
        年11月間執債權憑證對被上訴人再為執行，期間已相隔
        逾10年，被上訴人顯然已知悉時效完成，而仍對上訴人
        之代理人乙○○承認系爭債權請求權，依前開說明，其
        效力自及於上訴人。再者，上訴人既將本件票款債權之
        執行委由證人乙○○處理，被上訴人曾向乙○○表示會
        處理系爭債務，承認系爭債務，而要求不要查封或延緩
        執行，揆諸前開說明，被上訴人顯然已知悉時效完成，
        而仍為承認，揆諸上開說明，自屬拋棄時效利益之默示
        意思表示，且時效完成之利益，一經拋棄，即恢復時效
        完成前狀態，被上訴人顯不得再以時效業經完成拒絕給
        付。
五、綜上所述，被上訴人依據強制執行法第14條之規定，請求上
    訴人不許依臺中地院84年度執字第4060號債權憑證執行名義
    對被上訴人強制執行，非屬正當不應准許。原審未見及此，
    遽為上訴人敗訴之判決，自有未洽，上訴論旨指摘原判決不
    當，求予廢棄改判，為有理由，應予廢棄改判。
六、至本件事證已明，兩造其餘之攻擊或防禦方法及所用之證據
    ，經斟酌後，認為均不足以影響本判決之結果，爰不逐一論
    列，併此敘明。
七、據上論結，本件上訴為有理由，依民事訴訟法第450條、第
    78條，判決如主文。
中　　華　　民　　國　　96　　年　　3 　　月　　13　　日
                  民事第七庭
                      審判長法　官  鄭三源
　　　　　　　　　　　　　　法　官  黃嘉烈
　　　　　　　　　　　　　　法　官  王聖惠
正本係照原本作成。
不得上訴。
中　　華　　民　　國　　96　　年　　3 　　月　　13　　日
　　　　　　　　　　　　　　書記官  陳樂觀
┌────────────────────────────────────────┐
│附表：                                                                          │
├──┬─────────┬───────┬──────┬─────────┬──┤
│編號│發    票    人    │發    票    日│到  期  日  │票面金額（新臺幣）│備考│
├──┼─────────┼───────┼──────┼─────────┼──┤
│１  │王義雄、李采靜    │83年7 月14日  │83年7 月31日│80,000元          │    │
├──┼─────────┼───────┼──────┼─────────┼──┤
│２  │王義雄、李采靜    │83年7 月14日  │83年8 月31日│220,000元         │    │
├──┼─────────┼───────┼──────┼─────────┼──┤
│３  │王義雄、李采靜    │83年7 月14日  │83年9 月30日│350,000元         │    │
└──┴─────────┴───────┴──────┴─────────┴──┘
